【裁判字號】    97,財管,101
【裁判日期】    971105
【裁判案由】    指定遺囑執行人
【裁判全文】
臺灣臺中地方法院民事裁定            97年度財管字第101號
聲  請  人  乙○○
上列聲請人聲請指定甲○○之遺囑執行人事件，本院裁定如下：
    主  文
聲請駁回。
聲請費用由聲請人負擔。
    理      由
一、聲請意旨略以：聲請人與被繼承人甲○○為同事、友人關係
    ，甲○○於民國九十六年十二月三日死亡，其生前立有代筆
    遺囑，該遺囑雖已指定聲請人為遺囑執行人，惟地政機關以
    該遺囑未經法院確認為真正，無法證明聲請人確實為被繼承
    人甲○○之遺囑執行人為由，拒絕聲請人辦理被繼承人甲○
    ○遺產相關之過戶、處分事宜，爰依法聲請指定聲請人為被
    繼承人甲○○之遺囑執行人。
二、按遺囑執行人有管理遺產，並為執行上必要行為之職務，民
    法第一千二百十五條第一項定有明文，準此，被繼承人之遺
    產係由遺囑執行人負責管理。次按遺囑人得以遺囑指定遺囑
    執行人，或委託他人指定之；另遺囑未指定遺囑執行人，並
    未委託他人指定者，得由親屬會議選定之；不能由親屬會議
    選定時，得由利害關係人聲請法院指定之，民法第一千二百
    零九條第一項及一千二百一十一條亦分別定有明文。準此，
    僅於遺囑未指定遺囑執行人，亦未委託他人指定，且不能由
    親屬會議選定時，始由法院指定遺囑執行人。
三、又代筆遺囑，由遺囑人指定三人以上之見證人，由遺囑人口
    述遺囑意旨，使見證人中之一人筆記、宣讀、講解，經遺囑
    人認可後，記明年、月、日，及代筆人之姓名，由見證人全
    體及遺囑人同行簽名，遺囑人不能簽名者，應按指印代之，
    民法第一千一百九十四條定有明文。復按關於代筆遺囑，同
    法第一千一百九十四條更規定應由見證人全體及遺囑人同行
    簽名，遺囑人不能簽名者，應按指印代之，見證人則特別規
    定須以簽名為之，排除同法第三條第二項蓋章代簽名、第三
    項以指印、十字或其他符號代簽名，在文件上經二人簽名證
    明等方式之使用（最高法院八十六年度台上字第九二一號判
    決參照）。再按民法第一千一百九十四條所定之見證人，依
    其文義及立法意旨觀之，應以被繼承人為遺囑時，始終親自
    在場與聞其事並得為證明及簽名於其上之人（八十五年度台
    上字第一六七二號判決參照）。
四、聲請人主張之事實，固據其提出被繼承人甲○○之除戶戶籍
    謄本、代筆遺囑影本、經海基會認證之死亡公證書影本、財
    政部臺灣省中區國稅局遺產稅繳清證明書影本、臺中縣大里
    地政事務所土地登記案件補正通知書影本等件為證，並據證
    人即上開代筆遺囑之見證人兼代筆人張東裕到庭證述：「（
    與遺囑人關係？）工作上認識。（你是本件遺囑見證人兼遺
    囑代筆人？）是。（遺囑內容均由遺囑人口述遺囑意旨？）
    是，因為甲○○那時已經中風，手沒有辦法寫字，但是講話
    及意識都很清楚，所以他口述遺囑要旨，由我紀錄。（你於
    代筆完成後有宣讀及講解，並經遺囑人認可？）我有唸給他
    聽，拿給他看，我有講解意思，他有同意。（全體見證人三
    人均自行簽名？）是。（遺囑人有自行簽名？）沒有，甲○
    ○的名字是由我寫的，但指印是他自己蓋的，他已經沒有辦
    法寫字。（遺囑內容有指定聲請人為遺產管理人及遺囑執行
    人？）甲○○有提到遺囑執行人是聲請人乙○○，也有說到
    往生後，遺產全部交由聲請人乙○○處理。（立遺囑之時間
    、地點？）時間是九十六年十月二十九日下午六點，地點在
    浙江的醫院裡面，當時甲○○住院，我那次是要談工作上的
    事情，剛好碰到他住院，他跟我講遺囑的事情。（有無其他
    利害關係人對遺囑之真正質疑過？）沒聽過」等語；另與證
    人即上開遺囑見證人徐德水、黃庭堅二人亦到庭證述：「（
    與遺囑人關係？）我們是同事；我們是生意上的夥伴。（你
    們是本件遺囑見證人？）是。（遺囑內容均由遺囑人口述遺
    囑意旨？）是。（代筆人完成遺囑後有宣讀及講解，並經遺
    囑人認可？）張東裕有唸給甲○○聽，他有表示同意。（遺
    囑人有自行簽名？）他的手已經不能寫字，名字應開是張東
    裕寫的，甲○○自己同意後在蓋指印。（遺囑內容已指定聲
    請人為遺產管理人及遺囑執行人？）有說遺產要交由聲請人
    乙○○處理。（立遺囑之時間、地點？）時間是九十六年十
    月二十九日下午六點，地點在浙江的醫院裡面。（有無其他
    人對該遺囑質疑過？）就我們所知還沒有」等語互核相符（
    均參照本院九十七年十月三十一日訊問筆錄），且系爭甲○
    ○之遺產歸屬與證人張東裕、徐德水、黃庭堅均無任何利害
    關係，且彼等均親自參與系爭交代表之製作過程，其證詞應
    可採信。是依上開證人證詞，可認系爭代筆遺囑與民法第一
    千一百九十四條規定代筆遺囑之法定要件相符，為一合法有
    效之遺囑，既被繼承人甲○○業已明白於代筆遺囑中指定聲
    請人乙○○為遺囑執行人，則聲請人再聲請指定其為遺囑執
    行人，於法不合，應予駁回。
五、依非訟事件法第二十一條第一項前段，裁定如主文。
中    華    民    國    97    年    11    月    5     日
                          家事法庭法  官  簡賢坤
以上正本證明與原本無異。
如對本裁定抗告，須於裁定送達後十日之不變期間內，向本院提
出抗告狀，並繳納抗告費新臺幣一千元。
中    華    民    國    97    年    11    月    5     日
                                  書記官  廖日晟


司法院資訊處製作；財團法人民間司法改革基金會備份。
